【裁判字號】    98,易,661
【裁判日期】    990112
【裁判案由】    妨害名譽
【裁判全文】
臺灣雲林地方法院刑事判決               98年度易字第661號
公  訴  人  臺灣雲林地方法院檢察署檢察官
被      告  甲○○
上列被告因妨害名譽案件，經檢察官聲請簡易判決處刑（98年度
偵字第3877號），本院虎尾簡易庭認為不宜逕以簡易判決處刑（
原案號：98年度虎簡字第211 號），改依通常程序審理，本院判
決如下：
    主  文
甲○○無罪。
    理  由
一、本件聲請簡易判決處刑意旨略以：被告甲○○為綠益康生物
    科技實業股份有限公司（下稱綠益康公司）之董事。緣乙○
    ○與綠益康公司間有投資糾紛，且衍生訴訟，詎被告為此遷
    怒乙○○，進而基於公然侮辱之犯意，於民國98年6 月3 日
    上午9 時10分許，在本院第七法庭（聲請簡易判決處刑書誤
    載為第一法庭）公開審理98年度破字第2 號民事破產事件時
    ，以「……我覺得告訴人乙○○她的背地裡利益薰心幻想，
    造成國家很多資源的浪費……。」等足以貶損乙○○之言語
    ，侮辱乙○○，因認被告涉犯刑法第309 條第1 項之公然侮
    辱罪嫌云云。
二、證據能力方面：
    按被告以外之人於審判外之言詞或書面陳述，除法律有規定
    者外，不得作為證據，刑事訴訟法第159 條第1 項定有明文
    。次按被告以外之人於審判外之陳述，雖不符刑事訴訟法第
    159 條之1 至之4 之規定，而經當事人於審判程序同意作為
    證據，法院審酌該言詞陳述或書面陳述作成時之情況，認為
    適當者，亦得為證據；當事人、代理人或辯護人於法院調查
    證據時，知有同法第159 條第1 項不得為證據之情形，而未
    於言詞辯論終結前聲明異議者，視為有前項之同意，同法第
    159 條之5 定有明文。本件就檢察官所舉所有書面及本院提
    示證據之證據能力，業經被告甲○○於本院行準備程序及審
    理時表明同意列為證據，本院審酌該等供述證據之取得過程
    並無瑕疵，與本件待證事實間復具有相當之關聯性，以之為
    本件證據尚無不當，自得採為證據。
三、按犯罪事實應依證據認定之，無證據不得認定犯罪事實；又
    不能證明被告犯罪者，應諭知無罪之判決。刑事訴訟法第15
    4 條第2 項、第301 條第1 項，分別定有明文。次按事實之
    認定，應憑證據，如未能發現相當證據，或證據不足以證明
    ，自不能以推測或擬制之方法，以為裁判基礎；且認定不利
    被告之事實，須依積極證據，苟積極證據不足為不利於被告
    事實之認定時，即應為有利於被告之認定，更不必有何有利
    之證據（最高法院30年上字第816 號、40年臺上字第86號判
    例參照）。又按刑事訴訟法第161 條第1 項規定：檢察官就
    被告犯罪事實，應負舉證責任，並指出證明之方法。因此，
    檢察官對於起訴之犯罪事實，應負提出證據及說服之實質舉
    證責任。倘其所提出之證據，不足為被告有罪之積極證明，
    或其指出證明之方法，無從說服法院以形成被告有罪之心證
    ，基於無罪推定之原則，自應為被告無罪判決之諭知，最高
    法院92年臺上字第128 號著有判例可參。
四、訊據被告甲○○固坦承於上揭時、地有當庭為前揭陳述，惟
    堅詞否認有何公然侮辱之犯行，辯稱：我講的是事實，我不
    承認我有侮辱乙○○，那時是破產案件，乙○○是單一聲請
    人，法官是問我對聲請人聲請破產有無意見，我想到聲請人
    是乙○○，她是利用跟綠益康公司與我先生吳宇建的公證合
    約書向法院聲請破產，然後96年3 月14日她在我面前有說不
    執行，我那時想說她說不執行，她卻利用還款協議書到處去
    告還聲請破產，衍生那麼多法庭，一直在開庭，除了破產案
    件外，還有很多案件，例如雲林地院債權毀損案件、臺中地
    院詐欺案件，都是告綠益康公司董事長吳宇建，法院都很認
    真去幫她處理，她卻到處投書說不公平，意思是說到處寫黑
    函，我看到法官、書記官、很多人，我就覺得她是在在那邊
    幻想，在浪費國家資源，法官叫我起來問話，這些話我就從
    腦子出來，我就講出來，那是我主觀的想法等語（見本院卷
    第25頁正面、第26頁正反面、第27頁背面至第29頁正面、第
    30頁正面）。經查：
  (一)本院民事庭法官於98年6 月3 日上午9 時10分許，在本院第
    七法庭審理98年度破字第2 號民事破產事件時，訊問該案債
    權人即被告甲○○：「嗯。那妳對於那個聲請人聲請破產有
    沒有什麼意見？」，被告確有陳稱：「當然是不贊成，我極
    力的反對，而且我覺得，我覺得告訴人乙○○她的，背地裡
    利益薰心幻想，造成國家的很多資源的浪費。」等語，業經
    被告供承在卷，並經本院於98年12月29日勘驗該民事事件開
    庭數位錄音光碟屬實，製有勘驗筆錄1 份在卷可稽（見本院
    卷第25頁背面），此外，復有卷附本院98年度破字第2 號98
    年6 月3 日訊問筆錄1 份可按（見本院卷第5 頁正面至第9
    頁正面），堪認被告確曾在多數人得以共見共聞之公然情形
    下，陳稱「我覺得告訴人乙○○她的，背地裡利益薰心幻想
    ，造成國家的很多資源的浪費。」等語屬實。
  (二)按言論自由為人民之基本權利，憲法第11條定有明文保障，
    國家應給予最大限度之維護，俾其實現自我、維護人性尊嚴
    、溝通意見、追求真理及監督各種政治或社會活動之功能得
    以發揮（司法院大法官釋字第509 號解釋意旨參照）。次按
    刑法第309 條公然侮辱罪，須有妨害他人名譽之故意，所謂
    侮辱係指直接對人詈罵、嘲笑或其他表示足以貶損他人評價
    之意思，又同法第310 條之誹謗罪，須以意圖散布於眾，而
    指摘或傳述足以毀損他人名譽之事為其構成要件，所謂名譽
    ，係指個人在社會上人格地位之評價。再所謂侮辱，乃對他
    人為輕蔑表示之行為，諸如嘲笑、詈罵、蔑視，如僅係單純
    對於他人不禮貌之行為或言詞，或是疏忽而不尊重他人，則
    與刑法第309 條公然侮辱罪之構成要件不相當。惟因此等行
    為與公然侮辱之行為，含混不易區分，因此應就個案中行為
    人與被害人之關係、行為地之方言或用詞習慣，與陳述時之
    客觀目的及情況，綜合整體情形判斷，而不能一概而論。
  (三)觀諸本院勘驗之前揭開庭數位錄音光碟譯文，被告係經本院
    民事庭法官訊問其對乙○○聲請宣告破產有何意見，始陳述
    「我覺得告訴人乙○○她的，背地裡利益薰心幻想，造成國
    家的很多資源的浪費。」等語，且對照被告上開辯稱係因法
    官問話，當場就將大腦所想的陳述出來等語，顯見被告當時
    係肇因於民事庭法官訊問其對乙○○聲請宣告破產之意見，
    始陳述其個人意見，並非刻意對告訴人為詈罵、輕蔑之表示
    。又告訴人乙○○於98年3 月19日向本院對綠益康公司提出
    宣告破產之聲請，業經臺灣高等法院臺南分院於98年12月15
    日，以98年度破抗字第9 號裁定廢棄本院宣告破產之裁定；
    復向臺灣雲林地方法院檢察署對綠益康公司負責人吳宇建提
    出損害債權等告訴，經該署檢察官於97年12月25日，以97年
    度偵字第6307號提起公訴，及對吳宇建提出違反破產法等告
    訴，經該署檢察官於98年12月10日，以98年度偵字第5742號
    為不起訴處分；再向臺灣臺北地方法院檢察署提出詐欺取財
    等告訴，嗣經移轉臺灣臺中地方法院檢察署檢察官偵查後提
    起公訴，業經臺灣臺中地方法院於98年11月17日，以97年度
    易字第4523號判處有期徒刑1 年，減為有期徒刑6 月，嗣經
    臺灣臺中地方法院檢察署檢察官提起上訴等情，有聲請破產
    宣告狀、臺灣高等法院臺南分院98年度破抗字第9 號民事裁
    定、臺灣雲林地方法院檢察署97年度偵字第6307號起訴書、
    98年度偵字第5742號不起訴處分書、臺灣臺中地方法院97年
    度易字4523號判決、臺灣臺中地方法院檢察署檢察官98年度
    請上字第493 號上訴書等各1 份在卷可稽（見本院卷第32頁
    正面至第33頁正面、第41頁正面至第44頁正面、第50頁正面
    至第58頁正面、第60頁正面至第66頁背面、第76頁正面至第
    77頁背面），被告之夫吳宇建與告訴人間既有上開諸多案件
    對簿公堂，本難期待被告於法官訊問其對乙○○聲請宣告破
    產有何意見時口出善言，其為保障吳宇建及綠益康公司權利
    而為訴訟上之攻擊防禦方法，本屬事理之常，故其於法庭上
    就法官訊問其對告訴人聲請宣告破產之意見時，出言陳稱「
    我覺得告訴人乙○○她的，背地裡利益薰心幻想，造成國家
    的很多資源的浪費。」等語，應係開庭時認為告訴人多次興
    訟不當，單純向法官表達個人怨懟氣憤之意見，以免吳宇建
    及綠益康公司遭受不利益之判決，自屬為吳宇建及綠益康公
    司所為之攻擊防禦之詞，是被告欠缺妨害告訴人名譽之故意
    至明。從而，被告於本院民事庭所為之上開陳述，尚難認其
    主觀上有侮辱告訴人之故意，自不構成刑法公然侮辱罪。
  (四)綜上所述，檢察官所提出之證據，或其指出證明之方法，尚
    無法使本院之心證達到確信被告有妨害告訴人乙○○名譽之
    故意，自與刑法309 條第1 項公然侮辱罪之構成要件不符，
    不得遽以該罪相繩。此外，復查無其他積極證據足資證明被
    告有妨害名譽之犯行，揆諸前揭規定及判例意旨，應為被告
    無罪之諭知。
五、應適用之法律：刑事訴訟法第301 條第1 項。
本案經檢察官魏偕到庭執行職務。
中    華    民    國    99    年    1     月    12    日
                  刑事第六庭    法  官  黃楹榆
以上正本證明與原本無異。
如不服本判決應於收受判決後10日內向本院提出上訴書狀，並應
敘述具體理由；其未敘述上訴理由者，應於上訴期間屆滿後20日
內向本院補提理由書（均須按他造當事人之人數附繕本）。「切
勿逕送上級法院」。
                                書記官  李雅怡
中    華    民    國    99    年    1     月    12    日

司法院資訊處製作；財團法人民間司法改革基金會備份。
